【裁判字號】    98,訴,936
【裁判日期】    990311
【裁判案由】    商業會計法等
【裁判全文】
臺灣桃園地方法院刑事判決               98年度訴字第936號
公  訴  人  臺灣桃園地方法院檢察署檢察官
被      告  乙○○
            甲○○
上列被告因違反商業會計法等案件，經檢察官提起公訴（97年度
偵字第8706號），本院判決如下：
    主  文
乙○○共同商業負責人，以明知為不實之事項，而填製會計憑證
，處有期徒刑拾月；減為有期徒刑伍月，如易科罰金，以新臺幣
壹仟元折算壹日。
甲○○共同商業負責人，以明知為不實之事項，而填製會計憑證
，處有期徒刑捌月；減為有期徒刑肆月，如易科罰金，以新臺幣
壹仟元折算壹日。
    事  實
一、乙○○、甲○○均明知其等無任何財力及專業技能得開設公
    司擔任負責人，竟為圖不法利益，以不詳代價，分別於民國
    95 年10 月間、95年12月間某日，在臺北縣泰山鄉某處、桃
    園縣蘆竹鄉某處，將其等之國民身分證與健保卡各提供予某
    真實姓名年籍不詳自稱「楊宗陽」、「陳信宏」之成年男子
    ，俾辦理設於桃園縣蘆竹鄉○○村○○路○ 段87號7 樓國城
    興業有限公司（下稱國城興業公司）之設立及變更登記事宜
    ，由乙○○自95年11月2 日起至同年12月10日止，甲○○自
    95年12月11日起至96年5 月間，先後擔任國城興業公司之負
    責人，均為商業會計法所定之商業負責人。而其等明知國城
    興業公司自95年11月2 日設立起即未實際營業，未曾銷貨予
    如附表所示之公司，其等各可預見「楊宗陽」、「陳信宏」
    欲以國城興業公司名義虛偽開立不實之統一發票予其他公司
    行號申報扣抵銷項稅額，供作逃漏稅捐之用，乙○○竟於95
    年11月2 日起至同年12月10日止、甲○○竟於95年12月11日
    起至96年4 月30日止擔任國城興業公司負責人期間內，分別
    與「楊宗陽」、「陳信宏」共同基於填製不實會計憑證之犯
    意聯絡，及基於幫助納稅義務人逃漏稅捐之犯意，各將國城
    興業公司之大、小章、統一發票章、空白統一發票本交付予
    「楊宗陽」、「陳信宏」使用，任由「楊宗陽」、「陳信宏
    」於附表所示之時間，在臺灣某不詳地點，接續以國城興業
    公司為銷售人之名義，填製買受人、品名、數量及金額均不
    實之會計憑證即統一發票共79紙，合計金額達73,289,066元
    ，並將之交付予如附表所示之公司，由各該公司分別持以作
    為進項憑證申報營業稅，以此不正當方式幫助如附表所示之
    公司分別逃漏如附表所示之營業稅，合計共幫助上開公司逃
    漏營業稅額達3,383,716 元，均足以生損害於稅捐稽徵機關
    核課稅額之公平及正確性。
二、案經財政部臺灣省北區國稅局函送臺灣桃園地方法院檢察署
    檢察官偵查起訴。
    理  由
壹、證據能力部分：
    按被告以外之人於審判外之陳述，雖不符刑事訴訟法第 159
    條之1 至第159 條之4 之規定，而經當事人於審判程序同意
    作為證據，法院審酌該言詞陳述或書面陳述作成時之情況，
    認為適當者，亦得為證據。當事人、代理人或辯護人於法院
    調查證據時，知有刑事訴訟法第159 條第1 項不得為證據之
    情形，而未於言詞辯論終結前聲明異議者，視為有前項之同
    意，刑事訴訟法第159 條之5 定有明文。查本判決所引用以
    下審判外作成之相關供述證據，公訴人及被告乙○○、甲○
    ○於本院準備程序、審判期日均表示無意見而不予爭執，亦
    未於言詞辯論終結前聲明異議，本院審酌上開證據資料製作
    時之情況，尚無違法取得及證明力明顯過低之瑕疵，認以之
    作為證據應屬適當，而其餘所依憑判斷之非供述證據，本院
    亦查無有何違反法定程序取得之情形，且上開各該證據均經
    本院於審判期日依法進行證據之調查、辯論，被告乙○○、
    甲○○於訴訟上之防禦權，已受保障，故上開證據資料均有
    證據能力。
貳、實體部分：
一、上揭犯罪事實，業據被告乙○○於本院審理時坦承屬實（見
    本院卷第86頁、第87頁背面），及經被告甲○○迭於本院準
    備程序及審理時供承不諱（見本院卷第76頁、第86頁），並
    有國城興業公司營利事業統一發證設立登記申請書、國城興
    業公司設立登記表、國城興業公司營利事業統一發證變更登
    記申請書、國城興業公司變更登記表、財政部臺灣省北區國
    稅局查緝案件稽查報告、營業人國城興業公司專案申請調檔
    統一發票查核名冊等證附卷可稽（見偵查卷第5 至15頁、第
    29至31頁、第38至39頁、第44至47頁、第49至50頁、第93至
    113 頁），足認被告乙○○、甲○○之任意性自白與事實相
    符，本件事證明確，被告乙○○、甲○○確有如事實欄所載
    ，先後擔任國城興業公司之負責人，而分別與「楊宗陽」、
    「陳信宏」共同填製不實會計憑證及幫助他人逃漏稅捐之犯
    行，洵堪認定，應予依法論科。
二、按統一發票乃證明事項之經過而為造具記帳憑證所根據之原
    始憑證，商業負責人如明知為不實之事項，而開立不實之統
    一發票，係犯商業會計法第71條第1 款之以明知為不實之事
    項而填製會計憑證罪，該罪為刑法第215 條業務上登載不實
    文書罪之特別規定，依特別法優先於普通法適用之原則，自
    應優先適用，無論以刑法第215 條業務上登載不實文書罪之
    餘地（最高法院92年度台上字第6792號、94年度台非字第98
    號判決參照）。查被告乙○○、甲○○先後擔任國城興業公
    司之負責人，均屬商業會計法第4 條所稱之商業負責人。被
    告乙○○、甲○○，分別將國城興業公司之大、小章、統一
    發票章、空白統一發票本各交付予「楊宗陽」、「陳信宏」
    使用，由「楊宗陽」、「陳信宏」以國城興業公司名義填製
    屬於會計憑證之不實統一發票，再將該等不實發票交予如附
    表所示之公司，以供該等公司申報營業稅時使用，致如附表
    所示之公司發生逃漏稅捐之結果，是核被告乙○○、甲○○
    所為，均係犯商業會計法第71條第1 款以明知為不實之事項
    而填製會計憑證罪，以及稅捐稽徵法第43條第1 項幫助納稅
    義務人以不正當方法逃漏稅捐罪。被告乙○○與「楊宗陽」
    間，以及被告甲○○與「陳信宏」間，就填製不實會計憑證
    之犯行，有犯意聯絡及行為分擔，該自稱為「楊宗陽」、「
    陳信宏」之成年男子雖不具商業負責人身分，惟依刑法第31
    條第1 項規定，仍應論以共同正犯。又稅捐稽徵法第43條第
    1 項雖為一獨立之犯罪型態，與刑法上之幫助犯具有絕對之
    從屬性者不同，然法文既曰幫助犯第41條之罪，自應排除共
    同正犯之適用（最高法院86年度台上字第833 號、87年度台
    非字第79號判決意旨參照），故就幫助納稅義務人逃漏稅捐
    部分，被告乙○○與「楊宗陽」間，及被告甲○○與「陳信
    宏」間，應無論以共同正犯之餘地。次按刑事法若干犯罪行
    為態樣，本質上原具有反覆、延續實行之特徵，立法時既予
    特別歸類，定為犯罪構成要件之行為要素，則行為人基於單
    一之犯意，在密切接近之一定時、地持續實行之複次行為，
    倘依社會通念，於客觀上認為符合一個反覆、延續性之行為
    觀念者，於刑法評價上，即應僅成立一罪，以免有重複評價
    、刑度超過罪責與不法內涵之疑慮，學理上所稱「集合犯」
    之職業性、營業性或收集性等具有重複特質之犯罪均屬之，
    例如經營、從事業務、收集、販賣、製造、散布等行為概念
    者是（最高法院95年度台上字第1079號裁判意旨參照），是
    被告乙○○、甲○○先後多次填製不實會計憑證與幫助逃漏
    稅捐之犯行，因各係於密集期間內以相同之方式持續進行，
    未曾間斷，是此等犯行，本身即具有反覆、延續實行之特徵
    ，從而在行為概念上，縱有多次之填製不實會計憑證與幫助
    逃漏稅捐舉措，仍應評價認係包括一罪之集合犯，均僅論以
    一罪。再其等填製不實會計憑證後，交付他人而幫助他人逃
    漏稅捐，依社會通念，應認為係基於同一犯罪故意，而實行
    一個犯罪行為，屬一行為觸犯填製不實會計憑證罪及幫助他
    人逃漏稅捐罪二罪名，均為想像競合犯，應依刑法第55條之
    規定，從一重之填製不實會計憑證罪處斷。爰審酌被告乙○
    ○、甲○○以擔任公司負責人、虛開不實發票之方式，幫助
    他人逃漏稅捐，影響稅捐之公平性及正確性，兼衡其等犯罪
    之動機、目的、手段、素行、智識程度，與被告甲○○犯後
    坦承犯行，容有悔意，而被告乙○○迄至本案審理時始供認
    犯行，併其等幫助逃漏稅捐之數額等一切情狀，分別量處如
    主文所示之刑。又中華民國96年罪犯減刑條例業於96年7 月
    4 日公布，於同年月6 日生效，依該條例第16條規定，自96
    年7 月16日施行；本件被告乙○○、甲○○犯罪均係在96年
    4 月24日以前，且被告甲○○係於該條例施行後之99年1 月
    19日始經通緝，有本院99年1 月19日桃院永刑治緝字第52號
    通緝書在卷可按（見本院卷第44頁），嗣於99年1 月22日經
    緝獲，並非於該條例施行前即經通緝，且其等所受宣告之刑
    未逾有期徒刑1 年6 月，合於上開減刑條例所定之減刑條件
    ，爰依該條例第2 條第1 項第3 款，第7 條規定，就被告乙
    ○○、甲○○均減其宣告刑2 分之1 ，而減刑如主文所示刑
    ，並均諭知易科罰金之折算標準。
據上論斷，應依刑事訴訟法第299 條第1 項前段，商業會計法第
71條第1 款，稅捐稽徵法第43條第1 項，刑法第11條前段、第28
條、第55條、第41條第1 項前段，中華民國96年罪犯減刑條例第
2 條第1 項第3 款、第7 條、第9 條，判決如主文。
本案經檢察官周芝君到庭執行職務。
中    華    民    國    99    年    3     月    11    日
                  刑事第五庭  審判長法  官   潘政宏
                                    法  官   張詠晶
                                    法  官   劉淑玲
如不服本判決應於收受判決後10日內向本院提出上訴書狀，並應
敘述具體理由。其未敘述上訴理由者，應於上訴期間屆滿後20日
內向本院補提理由書(均須按他造當事人之人數附繕本)「切勿逕
送上級法院」。
                                    書記官   許婉茹
中    華    民    國    99    年    3     月    12    日
附錄本案論罪科刑法條：
商業會計法第71條：
商業負責人、主辦及經辦會計人員或依法受託代他人處理會計事
務之人員有下列情事之一者，處5 年以下有期徒刑、拘役或科或
併科新臺幣60萬元以下罰金：
一、以明知為不實之事項，而填製會計憑證或記入帳冊。
二、故意使應保存之會計憑證、會計帳簿報表滅失毀損。
三、偽造或變造會計憑證、會計帳簿報表內容或毀損其頁數。
四、故意遺漏會計事項不為記錄，致使財務報表發生不實之結果
    。
五、其他利用不正當方法，致使會計事項或財務報表發生不實之
    結果。
稅捐稽徵法第41條：
納稅義務人以詐術或其他不正當方法逃漏稅捐者，處5 年以下有
期徒刑、拘役或科或併科新臺幣6 萬元以下罰金。
稅捐稽徵法第43條第1項：
教唆或幫助犯第41條或第42條之罪者，處3 年以下有期徒刑、拘
役或科新臺幣6 萬元以下罰金。
附表：
┌─┬─────┬─────┬──────┬──┬─────┬─────┬──┬─────┬─────┐
│編│買受人名稱│發票日期  │發票編號    │開立│開立銷售額│開立稅額  │申報│申報銷售額│扣抵稅額  │
│號│          │          │            │張數│合計（元）│合計（元）│張數│合計（元）│（元）    │
├─┼─────┼─────┼──────┼──┼─────┼─────┼──┼─────┼─────┤
│ 1│阿萬設計印│95年11月  │QU00000000  │1   │    10,000│       500│1   │    10,000│       500│
│  │刷有限公司│          │            │    │          │          │    │          │          │
├─┼─────┼─────┼──────┼──┼─────┼─────┼──┼─────┼─────┤
│ 2│輝遠貿易有│95年11-12 │QU00000000、│13  │ 3,211,406│   160,571│13  │ 3,211,406│   160,571│
│  │限公司    │月        │QU00000000、│    │          │          │    │          │          │
│  │          │          │QU00000000、│    │          │          │    │          │          │
│  │          │          │QU00000000、│    │          │          │    │          │          │
│  │          │          │QU00000000、│    │          │          │    │          │          │
│  │          │          │QU00000000、│    │          │          │    │          │          │
│  │          │          │QU00000000、│    │          │          │    │          │          │
│  │          │          │QU00000000、│    │          │          │    │          │          │
│  │          │          │QU00000000、│    │          │          │    │          │          │
│  │          │          │QU00000000、│    │          │          │    │          │          │
│  │          │          │QU00000000、│    │          │          │    │          │          │
│  │          │          │QU00000000、│    │          │          │    │          │          │
│  │          │          │QU00000000  │    │          │          │    │          │          │
├─┼─────┼─────┼──────┼──┼─────┼─────┼──┼─────┼─────┤
│ 3│正惇實業有│95年11-12 │QU00000000、│6   │ 3,614,000│   180,700│0   │         0│         0│
│  │限公司    │月        │QU00000000、│    │          │          │    │          │          │
│  │          │          │QU00000000、│    │          │          │    │          │          │
│  │          │          │QU00000000、│    │          │          │    │          │          │
│  │          │          │QU00000000、│    │          │          │    │          │          │
│  │          │          │QU00000000、│    │          │          │    │          │          │
├─┼─────┼─────┼──────┼──┼─────┼─────┼──┼─────┼─────┤
│ 4│亞妮實業有│95年12月  │QU00000000、│4   │ 2,122,012│   106,100│4   │ 2,122,012│   106,100│
│  │限公司    │          │QU00000000、│    │          │          │    │          │          │
│  │          │          │QU00000000、│    │          │          │    │          │          │
│  │          │          │QU00000000  │    │          │          │    │          │          │
├─┼─────┼─────┼──────┼──┼─────┼─────┼──┼─────┼─────┤
│ 5│夏雪國際股│95年12月  │QU00000000、│12  │ 5,994,500│   299,725│12  │ 5,994,500│   299,725│
│  │份有限公司│          │QU00000000、│    │          │          │    │          │          │
│  │          │          │QU00000000、│    │          │          │    │          │          │
│  │          │          │QU00000000、│    │          │          │    │          │          │
│  │          │          │QU00000000、│    │          │          │    │          │          │
│  │          │          │QU00000000、│    │          │          │    │          │          │
│  │          │          │QU00000000、│    │          │          │    │          │          │
│  │          │          │QU00000000、│    │          │          │    │          │          │
│  │          │          │QU00000000、│    │          │          │    │          │          │
│  │          │          │QU00000000、│    │          │          │    │          │          │
│  │          │          │QU00000000、│    │          │          │    │          │          │
│  │          │          │QU00000000  │    │          │          │    │          │          │
├─┼─────┼─────┼──────┼──┼─────┼─────┼──┼─────┼─────┤
│ 6│中華智輔股│95年12月  │QU00000000、│2   │   200,000│   10,000 │2   │   200,000│    10,000│
│  │份有限公司│          │QU00000000  │    │          │          │    │          │          │
├─┼─────┼─────┼──────┼──┼─────┼─────┼──┼─────┼─────┤
│ 7│俊興工程有│95年12月至│QU00000000、│9   │ 4,900,448│  245,023 │9   │ 4,900,448│   245,023│
│  │限公司    │96年1 月  │QU00000000、│    │          │          │    │          │          │
│  │          │          │QU00000000、│    │          │          │    │          │          │
│  │          │          │QU00000000、│    │          │          │    │          │          │
│  │          │          │QU00000000、│    │          │          │    │          │          │
│  │          │          │QU00000000、│    │          │          │    │          │          │
│  │          │          │RU00000000、│    │          │          │    │          │          │
│  │          │          │RU00000000、│    │          │          │    │          │          │
│  │          │          │RU00000000  │    │          │          │    │          │          │
├─┼─────┼─────┼──────┼──┼─────┼─────┼──┼─────┼─────┤
│ 8│勁林爭青資│96年3-4 月│SU00000000、│25  │50,002,900│ 2,500,146│25  │50,002,900│ 2,500,146│
│  │產管理股份│          │SU00000000、│    │          │          │    │          │          │
│  │有限公司  │          │SU00000000、│    │          │          │    │          │          │
│  │          │          │SU00000000、│    │          │          │    │          │          │
│  │          │          │SU00000000、│    │          │          │    │          │          │
│  │          │          │SU00000000、│    │          │          │    │          │          │
│  │          │          │SU00000000、│    │          │          │    │          │          │
│  │          │          │SU00000000、│    │          │          │    │          │          │
│  │          │          │SU00000000、│    │          │          │    │          │          │
│  │          │          │SU00000000、│    │          │          │    │          │          │
│  │          │          │SU00000000、│    │          │          │    │          │          │
│  │          │          │SU00000000、│    │          │          │    │          │          │
│  │          │          │SU00000000、│    │          │          │    │          │          │
│  │          │          │SU00000000、│    │          │          │    │          │          │
│  │          │          │SU00000000、│    │          │          │    │          │          │
│  │          │          │SU00000000、│    │          │          │    │          │          │
│  │          │          │SU00000000、│    │          │          │    │          │          │
│  │          │          │SU00000000、│    │          │          │    │          │          │
│  │          │          │SU00000000、│    │          │          │    │          │          │
│  │          │          │SU00000000、│    │          │          │    │          │          │
│  │          │          │SU00000000、│    │          │          │    │          │          │
│  │          │          │SU00000000、│    │          │          │    │          │          │
│  │          │          │SU00000000、│    │          │          │    │          │          │
│  │          │          │SU00000000、│    │          │          │    │          │          │
│  │          │          │SU00000000  │    │          │          │    │          │          │
├─┼─────┼─────┼──────┼──┼─────┼─────┼──┼─────┼─────┤
│ 9│德偉國際科│96年3-4 月│SU00000000、│7   │ 3,233,800│   161,691│6   │ 1,233,000│    61,651│
│  │技有限公司│          │SU00000000、│    │          │          │    │          │          │
│  │          │          │SU00000000、│    │          │          │    │          │          │
│  │          │          │SU00000000、│    │          │          │    │          │          │
│  │          │          │SU00000000、│    │          │          │    │          │          │
│  │          │          │SU00000000、│    │          │          │    │          │          │
│  │          │          │SU00000000  │    │          │          │    │          │          │
├─┼─────┼─────┼──────┼──┼─────┼─────┼──┼─────┼─────┤
│總│          │          │            │79  │73,289,066│ 3,664,456│72  │67,674,266│ 3,383,716│
│計│          │          │            │    │          │          │    │          │          │
└─┴─────┴─────┴──────┴──┴─────┴─────┴──┴─────┴─────┘

司法院資訊處製作；財團法人民間司法改革基金會備份。
